【裁判字號】    98,上重訴,6
【裁判日期】    980908
【裁判案由】    殺人等
【裁判全文】
臺灣高等法院刑事判決                 98年度上重訴字第6號
上  訴  人  臺灣士林地方法院檢察署檢察官
上  訴  人
即  被  告  丙○○
                    （現羈押於台灣台北看守所）
選任辯護人  楊尚賢律師
            王東山律師
            許富雄律師
上  訴  人
即  被  告  乙○○
                    （現羈押於台灣台北看守所）
上  一  人
選任辯護人  葉宏基律師
上  訴  人
即  被  告  甲○○
                    （現羈押於台灣台北看守所）
上  一  人
選任辯護人  黃啟逢律師
            蔡雲璽律師
上列上訴人因被告殺人等案件，不服臺灣士林地方法院97年度重
訴字第8號，中華民國97年12月19日第一審判決（起訴案號：臺
灣士林地方法院檢察署97年度偵字第3386、3518、5191號），提
起上訴，本院判決如下：
    主  文
上訴駁回。
    事  實
一、丙○○、乙○○及甲○○為朋友關係，3人綽號分別為「小
    豪」、「阿雄」及「阿范」或「雞肉」，其等平日各持用門
    號0000000000、0000000000及0000000000之手機對外聯絡，
    其中丙○○與綽號「小派」之杜承恩熟識，而杜承恩則持00
    00000000門號手機使用。緣丙○○與杜承恩前因於網路簽賭
    ，致丙○○積欠杜承恩賭債，惟雙方對金額迭有爭執，杜承
    恩遂透過友人戊○○傳話向丙○○索債，丙○○對杜承恩張
    揚其積欠賭債之事心生不滿。97年2月26日早上7時4分許，
    杜承恩又以門號0000000000手機撥打0000000000聯絡丙○○
    催討債務，2人復為此事於電話中起爭執，引起丙○○不悅
    ，乃起意教訓杜承恩，於同日上午10時許，丙○○先邀集乙○○、甲○○2人同行助陣，欲與杜承恩談判前揭賭債糾紛
    ，並伺機教訓杜承恩，丙○○再於同日上午10時17分許以門
    號0000000000手機撥打電話給杜承恩，相約於是日中午碰面
    談判。丙○○、乙○○及甲○○等3人在臺北縣中和市僑福
    保齡球館會合後，由乙○○駕駛車牌號碼K8-5356號自小客
    車搭載丙○○、甲○○返回其臺北縣中和市○○路369巷30
    弄52號住處，改乘數日前由不詳名綽號「AP」之成年男子所
    提供給丙○○使用，而停放於乙○○住處之車牌號碼0372-D
    H號休旅車，車內已備有黑色束帶2條及球棒1支，仍由乙○○駕車，甲○○坐於副駕駛座，丙○○則坐於後座，一齊前
    往臺北縣汐止市○道街9巷4弄23號杜承恩住處。嗣於同日中
    午12時40分許，丙○○一行人抵達後，杜承恩即搭上該車後
    座，車行不久，丙○○與杜承恩2人即為前揭賭債之事發生
    爭執，並互相扭打，丙○○、乙○○及甲○○遂基於妨害自
    由之犯意聯絡，由丙○○命乙○○臨時停車，繼要求甲○○
    與其合力將杜承恩制服，甲○○隨即下車，進入該休旅車後
    座與丙○○共同壓制杜承恩，並由甲○○持上開車內黑色束
    帶2條將杜承恩之雙手反綁於背後，迨杜承恩之雙手受制後
    ，甲○○即回到副駕駛座，乙○○旋將車開往國道3號高速
    公路南下往中和方向行駛，以此剝奪杜承恩之行動自由，車
    行途中丙○○則於後座以拳頭及持上開車內球棒1支毆擊杜
    承恩之頭部、胸腹部及手腳等部位，杜承恩為求脫逃，乃多
    次衝撞車門及車窗，其間甲○○為防止杜承恩脫逃，並出手
    捉住杜承恩手部，任由丙○○毆打杜承恩，致杜承恩受有頭
    部前額偏右側10乘15公分及8乘8公分於前額中線及左側額頂
    皮下瘀青紅腫出血、前頂枕區中區8乘8公分皮下出血及帽狀
    腱膜區出血、眼瞼皮下出血、雙眼球出血及水腫、雙眼結膜
    出血、雙肩胸區及前胸區瘀血、胸骨柄上緣7乘3公分皮下出
    血、胸骨體下緣局部出血約5乘1公分、前胸骨柄下緣第5、6
    肋骨皮下出血3乘2公分、左手肘3乘2公分皮下瘀青挫傷、右
    大腿前側20乘10公分擦挫傷等傷害。丙○○、乙○○及甲○○3人明知杜承恩已遭連番重毆，無力反抗，應已達教訓之
    目的，彼等3人竟不思罷手，明知頸部為人體重要部位，而
    以繩索扼縊頸部，將導致生命發生危險之嚴重後果，竟仍提
    升原傷害犯意為殺人之故意，並基於共同犯意之聯絡，於同
    日下午1時30分許，丙○○先指示乙○○將車開下中和交流
    道，並要乙○○購買繩索，乙○○乃將駛至臺北縣中和市○○街35號「坤展10元店」前，停車到該店購買斑馬牌五股童
    軍繩1條交予丙○○，復再開車上路，丙○○與甲○○即合
    力以該童軍繩纏繞在杜承恩頸部、腋下及大腿內側，再由丙○○以該童軍繩勒絞杜承恩之頸部，致其窒息併呼吸性休克
    而死亡。迨杜承恩死亡後，丙○○等人旋於同日下午3時55
    分許，將該休旅車開往臺北縣永和市○○○路○段河堤邊停
    車格停放，並以報紙蓋住杜承恩之屍體，以掩人耳目，隨後
    即各自搭乘計程車離去。
二、嗣於同日晚上9時許，丙○○、乙○○及甲○○3人均至不知
    情之友人己○○（綽號「阿番」）位於臺北市中山區○○○
    路416巷1號6樓600室住處，商量如何處理杜承恩屍體事宜，
    丙○○乃聯絡真實姓名不詳、綽號「AP」之成年男子前來共
    商處理，因甲○○不想管此事，丙○○、乙○○乃邀同綽號
    「AP」之男子，3人一起搭乘計程車前往臺北縣永和市○○○路○段河堤旁停車處，由綽號「AP」之男子提議將杜承恩
    之屍體運往內湖山區掩埋滅跡，其等遂基於遺棄屍體之犯意
    聯絡，由乙○○駕駛前揭休旅車，搭載丙○○、綽號「AP」
    之男子及杜承恩之屍體，且依綽號「AP」之男子提議，開往
    臺北市內湖區美麗華百貨附近山區，並於同日晚上11時22分
    許車抵臺北市○○區○○路口，繼轉入劍南路旁之山區○○
    道路，綽號「AP」之男子於山區路上先行下車，未幾，攜十
    字鎬、鏟子及鋤頭等工具回來，並由丙○○、乙○○及綽號
    「AP」之男子在劍南路旁劍南幹71及劍南幹72間路旁之產業
    道路內，持上開工具挖掘出長約155公分、寬約60公分、深
    約50至60公分之坑洞，丙○○並依綽號「AP」之男子提議，
    先剪斷綑綁之黑色束帶，再將杜承恩身上所穿之衣褲脫掉，
    全身赤裸，復由丙○○、乙○○合力抬入坑洞內，以俯臥姿
    勢共同將杜承恩之屍體掩埋而予遺棄。處理完畢後，3人即
    原車返回臺北縣永和市○○○路河堤旁，於路途中在福和橋
    上丙○○便將前揭球棒、童軍繩等作案工具及杜承恩之衣物
    丟棄於福和橋下，再將上開十字鎬等埋屍工具棄置於永和環
    河東路河堤垃圾堆裡，旋丙○○、乙○○即與綽號「AP」之
    男子分手，其2人改搭乘計程車，約於翌（27）日早上6時44
    分許，始返回前開己○○住處。
三、丙○○於殺害杜承恩後，恐行跡敗露，明知警察或海岸巡防
    機關，為維護國家安全之必要，對於入出境之旅客及其所攜
    帶之物件，均依職權實施檢查。惟其為偷渡至大陸地區，丙○○即於97年2月28日上午10時許，先搭乘我國復興航空GB0
    233班次飛機前往金門，透過不詳名綽號「阿清」之成年男
    子之安排，於97年2月29日晚上7時40分許，與中國大陸地區
    人民辛○○、王海建（其2人所涉違反國家安全法部分均已
    由我國福建金門地方法院金城簡易庭以97年度城簡字第22號
    判決各處有期徒刑2月確定在案）共同基於逃避檢查之犯意
    聯絡，在金門縣烈嶼鄉岸際，搭乘辛○○、王海建所駕駛之
    中國大陸籍閩廈5231號漁船，逃避警察或海岸巡防機關所實
    施之檢查，欲逃往中國大陸地區。惟於97年2月29日晚上8時
    10分許，在我國金門縣烈嶼鄉檳榔嶼外0.2海浬處，即為海
    岸巡防署海洋巡防總局第九海巡隊（即金門海巡隊）查獲，
    並移送福建金門地方法院檢察署經檢察官訊問後飭回，丙○○獲釋後即搭機返臺，四處藏匿，嗣於97年3月3日凌晨3時
    許，在臺北縣中和市○○街45號青山汽車旅館311室為警持
    拘票拘獲。另乙○○、甲○○2人則於97年3月4日晚上7時30
    分許，在臺北市中正區○○○街3號3樓律師事務所主動向警
    方投案。嗣於97年3月4日晚上9時許，經丙○○、乙○○及
    甲○○3人之供述，並帶同警方至上開棄屍地點，而順利挖
    出杜承恩之屍體，並於埋屍地點附近扣得前揭已剪斷之黑色
    束帶1條，始循線偵破上情。
四、案經杜承恩之父丁○○告訴及臺北縣政府警察局汐止分局報
    請偵辦暨海岸巡防署海洋巡防總局第九海巡隊報請福建金門
    地方法院檢察署檢察官呈請福建高等法院金門分院檢察署檢
    察長令轉最高法院檢察署檢察總長核轉臺灣士林地方法院檢
    察署檢察官偵查起訴。
     理  由
壹、證據能力部分：
一、按被告以外之人於審判外之言詞或書面陳述，除法律有規定
    者外，不得作為證據，刑事訴訟法第159條第1項定有明文，
    是被告以外之人於審判外之言詞或書面陳述，除非法律別有
    規定者，否則不得作為證據，亦即除非法律別有規定外，否
    則傳聞證據不得做為證據。而刑事訴訟法於第159條以下所
    定之第159條之1、第159條之2、第159條之3、第159條之4、
    第159條之5條則為第159條第1項所稱之例外規定。經查：
（一）證人丁○○、己○○、辛○○、王海建、戊○○等人於警
      詢時所為之陳述，固屬刑事訴訟法第159條第1項所稱被告
      以外之人於審判外之言詞或書面陳述，本不得作為證據，
      惟：
    1.檢察官、被告乙○○、甲○○及其辯護人就前開證人丁○○、己○○、辛○○、王海建、戊○○等人於警詢時所為
      之陳述；被告丙○○及其辯護人就前開證人辛○○、王海
      建2人於警詢時所為之陳述，於原審及本院並未爭執其證
      據能力，且迄本案言詞辯論終結前，亦均未表示異議，本
      院審酌上開證據資料製作時之情況，尚無違法不當及證明
      力明顯過低之瑕疵，亦認為以之作為證據應屬適當，是依
      刑事訴訟法第159條之5規定，證人丁○○、己○○、辛○○、王海建、戊○○等人於警詢中所為之證言，對於被告
      乙○○、甲○○犯行部分；證人辛○○、王海建2人於警
      詢中所為之證言，對於被告丙○○犯行部分，均有證據能
      力。
    2.至被告丙○○及其辯護人雖爭執證人丁○○、己○○、戊○○等人於警詢時所為陳述之證據能力，然查證人丁○○
      、己○○、戊○○等人於警詢中之證述並非非法取得，且
      其等業於原審審理時具結作證，接受被告之交互詰問完畢
      ，是被告丙○○於訴訟上之程序權，既已受保障，則證人
      丁○○、己○○、戊○○等人之前開供述，其瑕疵即經補
      正，而具證據能力，自得作為其等於審判期日所為證言之
      補強。
（二）再按被告以外之人於偵查中向檢察官所為之陳述，除顯有
      不可信之情況者外，得為證據，刑事訴訟法第159條之1第
      2 項定有明文，而其中所稱「顯有不可信」，係指陳述是
      否出於供述者之真意、有無違法取供情事之信用性而言，
      故應就偵查或調查筆錄製作之原因、過程及其功能等加以
      觀察其信用性，據以判斷有無顯不可信之情形（最高法院
      94年度台上字第629號判決意旨參照）。經查證人丙○○
      、乙○○、甲○○、辛○○、王海建於偵查中具結後所為
      證述，雖係被告以外之人於審判外之陳述，然其等係因親
      身經歷本案發生經過，乃於偵查中經檢察官以證人身分提
      解傳喚到庭，並於具結後陳述其等證詞，筆錄錄製過程均
      經全程錄音，且檢察官偵訊問題均切中本案待證事實，並
      使證人連續陳述，筆錄錄製完畢後，亦經證人核閱無訛後
      簽名在末，可信性極高，因此上開證據固為傳聞證據，但
      其信用度受有擔保；且審酌其等於偵訊中所為陳述之當時
      情形，既係出於自由意志，亦無顯不可信之情況，應符合
      上開規定，且證人丙○○、乙○○、甲○○部分又經原審
      及本院分別提解到庭行交互詰問，均使當事人就上開審判
      外陳述之疑點獲有進一步澄清或請求調查證據之機會，自
      得採為證據。
（三）又被告丙○○之辯護人雖認被害人杜承恩筆記本內頁記錄
      內容無證據能力，然審酌其作成之情況，核均與刑事訴訟
      法第159條之4第3款之規定相符，且復查無違背法定程序
      之取得情形，是認宜例外賦予其證據適格之地位，而認有
      證據能力，特此敘明。
（四）其餘本院認定犯罪事實所引用之卷內文書證據及物證之證
      據能力部分，並無證據證明係公務員違背法定程序所取得
      ，而檢察官、被告丙○○、乙○○、甲○○及其辯護人於
      原審及本院亦均未主張排除前開物證之證據能力，且迄於
      本審言詞辯論終結前復均未表示異議，本院經審酌前開物
      證並非公務員違背法定程序所取得，亦無刑事訴訟法第15
      9條之4顯有不可信之情況，故認上揭物證均有證據能力。
貳、實體部分：
一、被告之供述與辯解：
    訊據上訴人即被告丙○○、乙○○、甲○○固均坦承確於前
    揭時、地共同在休旅車內以束帶反綁杜承恩而妨害其行動自
    由，以及被告丙○○、乙○○亦供認於上開時、地與綽號「
    AP」之男子合力掩埋遺棄杜承恩之屍體，被告丙○○更自白
    有於前開時、地偷渡逃避檢查等犯行不諱，惟被告3人均堅
    詞否認有何殺人之行為及故意。被告丙○○辯稱：買繩子是
    要綁住杜承恩他的手，保護他，不是要勒住他的脖子，因為
    在車上有發現束帶，我先用束帶反綁住杜承恩的手在背後，
    但是杜承恩還是一直衝撞一直反抗，我才拿童軍繩綁住他的
    兩臂綑了兩圈，後來不小心綁到他的脖子，因很生氣沒有鬆
    開手，所以杜承恩才斷氣，我不是故意要殺人的，而且中間
    有要送杜承恩去醫院云云；被告乙○○辯稱：我沒有參與殺
    人，丙○○拿童軍繩勒被害人的時候我沒有幫忙，我下車去
    買童軍繩是因為我覺得買童軍繩不是要綁被害人。因為沒有
    必要再買童軍繩綁被害人，我也不曉得買童軍繩要綁誰，我
    承認我下車去買童軍繩，因為丙○○叫我下車幫忙買童軍繩
    ，我不曉得他買童軍繩的用途云云。被告甲○○則辯稱：丙○○與杜承恩他們衝撞的時候，我是怕杜承恩衝撞到乙○○
    的開車，我只是在阻擋他，不是拉住杜承恩讓丙○○打，我
    根本不知道買繩子的動作，我根本不知情云云。
二、認定犯罪事實所憑之證據及理由：
（一）被告丙○○、乙○○及甲○○為朋友關係，其中丙○○與
      杜承恩熟識，因丙○○與杜承恩前於網路簽賭，致丙○○
      積欠杜承恩賭債，惟雙方對金額迭有爭執致生嫌隙，於97
      年2月26日上午，被告丙○○與杜承恩以電話相約當天中
      午碰面解決賭債之事，被告丙○○乃邀集被告乙○○、甲○○2人同行助陣，欲與杜承恩談判前揭賭債糾紛，旋被
      告丙○○、乙○○及甲○○等3人在臺北縣中和市僑福保
      齡球館會合後，由被告乙○○駕駛車牌號碼K8-5356號自
      小客車搭載被告丙○○、甲○○返回其臺北縣中和市○○
      路369巷30弄52號住處，改乘數日前由綽號「AP」之成年
      男子提供給被告丙○○使用，而停放於被告乙○○住處之
      車牌號碼0372-DH號休旅車，車內已備有黑色束帶2條及球
      棒1支，仍由被告乙○○駕車，被告甲○○坐於副駕駛座
      ，被告丙○○則坐於後座，一齊前往臺北縣汐止市○道街
      9巷4弄23號杜承恩住處。嗣於同日中午12時40分許，被告
      丙○○一行人抵達後，杜承恩即搭上該車後座，車行不久
      ，被告丙○○與杜承恩2人即為前揭賭債之事發生爭執，
      並互相扭打，被告丙○○乃命被告乙○○臨時停車，繼要
      求被告甲○○與其合力將杜承恩制服，被告甲○○隨即下
      車，進入該休旅車後座與被告丙○○共同壓制杜承恩，並
      由被告甲○○持上開車內黑色束帶2條將杜承恩之雙手反
      綁於背後，迨杜承恩之雙手受制後，被告甲○○即回到副
      駕駛座，被告乙○○旋將車開往國道3號高速公路南下往
      中和方向行駛，以此剝奪杜承恩之行動自由，車行途中被
      告丙○○則於後座以拳頭及持上開車內球棒1支毆擊杜承
      恩之頭部、胸腹部及手腳等部位，杜承恩為求脫逃，乃多
      次衝撞車門及車窗，嗣於同日下午1時30分許，被告丙○○指示被告乙○○將車開下中和交流道，並要被告乙○○
      購買繩索，被告乙○○乃將該休旅車駛至臺北縣中和市○○街35號「坤展10元店」前，停車到該店購買斑馬牌五股
      童軍繩1條交予丙○○，復再開車上路，被告丙○○即以
      該童軍繩纏繞在杜承恩身上，嗣發覺杜承恩已斷氣死亡，
      被告丙○○等人旋於同日下午3時55分許，將該休旅車開
      往臺北縣永和市○○○路○段河堤旁邊停車格停放，並以
      報紙蓋住杜承恩之屍體，隨後各自搭乘計程車離去。迨同
      日晚上9時許，被告丙○○、乙○○及甲○○3人均至不知
      情之友人己○○（綽號「阿番」）位於臺北市中山區○○○路416巷1號6樓600室住處，商量如何處理杜承恩屍體事
      宜，被告丙○○乃聯絡不詳名綽號「AP」之成年男子前來
      共商處理，因被告甲○○不想管此事，被告丙○○、乙○○乃邀同綽號「AP」之男子，3人共乘計程車前往臺北縣
      永和市○○○路○段河堤旁停車處，由綽號「AP」之男子
      提議將杜承恩之屍體運往內湖山區掩埋滅跡，遂由被告乙○○駕駛前揭休旅車，搭載被告丙○○、綽號「AP」之男
      子及杜承恩之屍體，且依綽號「AP」之男子提議，開往臺
      北市內湖區美麗華百貨附近山區，並於同日晚上11時22
      分許車抵臺北市○○區○○路口，繼轉入劍南路旁之山區
      ○○道路，綽號「AP」之男子於山區路上先行下車，未幾
      ，攜十字鎬、鏟子及鋤頭等工具返回，並由被告丙○○、
      乙○○及綽號「AP」之男子在劍南路旁劍南幹71及劍南幹
      72間路旁之產業道路內，持上開工具挖掘出長約155公分
      、寬約60公分、深約50至60公分之坑洞，被告丙○○並依
      綽號「AP」之男子提議，先剪斷綑綁杜承恩之黑色束帶，
      再將杜承恩身上所穿之衣褲脫掉，全身赤裸，復由被告丙○○、乙○○合力抬入坑洞內，以俯臥姿勢共同將杜承恩
      之屍體掩埋而予遺棄。處理完畢後，3人即原車返回臺北
      縣永和市○○○路河堤旁，於路途中在福和橋上被告丙○○便將前揭球棒、童軍繩等作案工具及杜承恩之衣物丟棄
      於福和橋下，再將上開十字鎬等埋屍工具棄置於永和環河
      東路河堤垃圾堆裡，旋被告丙○○、乙○○即與綽號「AP
      」之男子分手，其2人改搭乘計程車，約於翌（27）日6時
      44分許，始返回前開己○○住處。被告丙○○於殺害杜承
      恩後，恐行跡敗露，乃於97年2月28日上午10時許，搭乘
      我國復興航空飛機前往金門，透過不詳名綽號「阿清」之
      成年男子之安排，於97年2月29日晚上7時40分許，在金門
      縣烈嶼鄉岸際，搭乘中國大陸地區人民辛○○、王海建所
      駕駛之中國大陸籍閩廈5231號漁船，逃避警察或海岸巡防
      機關所實施之檢查，欲逃往中國大陸地區。惟於當天晚上
      8時10分許，在我國金門縣烈嶼鄉檳榔嶼外0.2海浬處，即
      為金門海巡隊查獲等事實。業據被告丙○○、乙○○、甲○○於原審分別供承不諱，且被告3人供述互核一致，並
      核與證人丁○○、己○○、辛○○、王海建分別於警偵訊
      或原審證述之情節相符，復有卷附之臺北縣政府警察局汐
      止分局轄內丙○○等3人涉嫌殺人案現場勘察報告暨所附
      勘察照片（見偵字第3386號卷第122至179頁）、臺北縣政
      府警察局97年11月4日函附涉案車輛（原車牌號碼為0372-
      DH號，嗣變更車牌號碼為738 2-TN）勘察照片暨汽車新領
      牌照登記書（見原審卷(三)第159至164頁）、0000000000
      、0000000000、0000000000、00 00000000號等行動電話
      雙向通聯紀錄（見偵字第3518號卷第63至87頁、第88至
      141頁、第142至179頁、原審卷(一)第238至279頁）、監視
      器畫面翻拍照片（見偵字第3518號卷第51至52頁、第24 5
      頁）、被告乙○○指認之照片（見偵字第3518號卷第225
      至229頁）、行政院海岸巡防署海洋巡防總局第九海巡隊
      檢查紀錄表（附於海巡卷第12頁）、雷達航跡圖（附於海
      巡卷第13至14頁）、金門海巡隊PP-357 3、3552巡防艇查
      獲違犯國安法案相片（附於海巡卷第19至21頁）、被告丙○○搭乘復興航空電子機票收據/登機證（附於海巡卷第
      24頁）及扣案之已剪斷黑色束帶1條等可資佐證，足徵被
      告3人之自白與事實相合，均可以採信，被告丙○○、乙○○、甲○○共同妨害自由及被告丙○○、乙○○共同遺
      棄屍體暨被告丙○○違反國家安全法逃避檢查等犯行，皆
      堪以認定。
（二）本件所應審究者，厥為：(1)被告丙○○、乙○○、甲○○
      於被害人倒臥於車內後，續以童軍繩纏繞被害人頸部時，
      是否已變更為殺人之犯意？(2)被告丙○○、乙○○、甲○○對於將致被害人於死亡之結果有無認識？(3)被告丙○○
      與被告乙○○、甲○○有無犯意聯絡及行為分擔？
（三）按殺人與傷害致人於死之區別，應以加害人有無殺意為斷
      ，不以兇器種類及傷痕之多寡為絕對標準，亦不能因與被
      害人素不相識，原無宿怨，事出突然，即認為無殺人之故
      意。又下手之情形如何，於審究犯意方面，為重要參考資
      料，故認定被告是否有殺人犯意，自應審酌當時情況，視
      其下手之輕重、加害之部位等，以為判斷之準據，有最高
      法院90年度台上字第1808號判決意旨可參。次按共同正犯
      之成立，祇須具有犯意之聯絡，行為之分擔，既不問犯罪
      動機起於何人，亦不必每一階段犯行，均經參與。共同實
      施犯罪行為之人，在合同意思範圍內，各自分擔犯罪行為
      之一部，相互利用他人之行為，以達其犯罪之目的者，即
      應對於全部所發生之結果，共同負責；共同正犯間，非僅
      就其自己實施之行為負其責任，並在犯意聯絡之範圍內，
      對於他共同正犯所實施之行為，亦應共同負責；又共同正
      犯不限於事前有協議，即僅於行為當時有共同犯意之聯絡
      者亦屬之，且表示之方法，不以明示通謀為必要，即相互
      間有默示之合致亦無不可，亦有最高法院34年上字第862
      號、28年上字第3110號、32年上字第1905號、73年台上字
      第2364號判例及30年上字第870號判例意旨足參。
（四）查被害人杜承恩因受被告等3人上開毆擊，受有頭部前額
      偏右側10乘15公分及8乘8公分於前額中線及左側額頂皮下
      瘀青紅腫出血、前頂枕區中區8乘8公分皮下出血及帽狀腱
      膜區出血、眼瞼皮下出血、雙眼球出血及水腫、雙眼結膜
      出血、雙肩胸區及前胸區瘀血、胸骨柄上緣7乘3公分皮下
      出血、胸骨體下緣局部出血約5乘1公分、前胸骨柄下緣第
      5、6肋骨皮下出血3乘2公分、左手肘3乘2公分皮下瘀青挫
      傷、右大腿前側20乘10公分擦挫傷等傷害，並因絞縊、扼
      頸部致窒息，最後因呼吸性休克而死亡之事實，有檢察官
      相驗屍體證明書、驗斷書、照片及法務部法醫研究所解剖
      報告書、鑑定報告書在卷可稽（見相驗卷第16頁、第17至
      22頁、第24至62頁、第66至69頁、第71至75頁），被告丙○○、乙○○、甲○○對此亦不爭執。
（五）證人戊○○於原審證稱：「後來有1筆十幾萬的錢，丙○○欠杜承恩十幾萬，也是職棒簽賭的事情，是杜承恩向丙○○簽賭，然後贏了十幾萬元的錢，然後丙○○還沒有給
      杜承恩。」、「他（指杜承恩）請我打電話給丙○○，要
      我跟丙○○對話，就是為了催討那筆十幾萬的債務，就是
      他贏得的那筆錢。他叫我用擴音的方式，請我和丙○○談
      ，談話的內容是丙○○他說也沒有辦法，之後他說他是兄
      弟，杜承恩只是業績幹部，要幹掉他，隨時都可以。」等
      語（見原審卷(二)第67、69頁）；又證人庚○○於原審證稱
      ：「（0000000000是否你的手機號碼？）是的。」、「（
      你是否認識杜承恩、丙○○、乙○○、甲○○？）我只認
      識杜承恩，但是我聽過丙○○的名字，我知道他綽號是小
      豪。」、「（是否知道杜承恩與丙○○之間的金錢糾紛？
      ）大概知道，他們有在賭職棒，是丙○○是組頭，杜承恩
      有無當組頭我就不清楚，杜承恩是丙○○的下線。」、「
      （就簽賭的事情他們有無積欠對方金錢？）丙○○欠13萬
      元，但是，杜承恩就我所知他沒有欠丙○○錢。」、「（
      2月17日之後一直到2月26日之間，杜承恩有無提到這件事
      情後續發展？）他一直跟丙○○要錢，因為丙○○另外有
      欠杜承恩錢拾參萬，但是這條他幫丙○○擔的有無付給他
      老大，我就不清楚。」、「（2月25日晚上10點51分杜承
      恩有打電話給你，這通電話講了1、2分鐘，通話內容？）
      他一直跟我說，他要不到錢，他很煩，我不清楚杜承恩平
      日有無工作。」、「（2月25日晚上你們通話時，杜承恩
      有無提到要用什麼方式跟丙○○要錢？）他說要打電話找
      丙○○要這筆13萬元。」等情（見原審卷(三)第9至13頁）
      ；而證人即被害人杜承恩之父丁○○於原審指稱：「有一
      次在杜承恩電話手機錄音中，是我兒子有錄音，時間在97
      年1月底2月初，我聽到我兒子與丙○○的對話，裡面我兒
      子說『小豪（指被告丙○○），我之前有義氣幫你承擔這
      些債務，現在你欠我十幾萬，我這些錢97年2月22日之前
      ，因為向同學借的錢，他們要註冊了，一直逼著我要，請
      你快點還我錢』丙○○就說『你逼什麼？逼我現在沒錢！
      我是混堂口的，你只是大學生，要做掉你還不容易』我兒
      子就很生氣說『誰怕誰？你年紀比我小，如果你再不還錢
      ，我就把你上次的事情，告訴你大哥偉志，我知道你大哥
      的電話』丙○○就苦苦哀求我兒子。」等語在卷（見原審
      卷(一)第127至128頁）；且被害人杜承恩之筆記本內頁上亦
      有記載「0000000000小豪」、「豪，131000」等內容，有
      告訴人丁○○向警方提供之被害人杜承恩筆記本內頁影本
      3紙在卷可憑（見原審卷(一)第213至215頁），足證被告丙○○與被害人杜承恩確有簽賭賭債糾紛之事，杜承恩屢向
      丙○○催討債未果，並曾透過友人戊○○向丙○○索債，
      致丙○○心生不滿，始於電話中「嗆聲」，而杜承恩又於
      案發當日早上以電話向丙○○討債，更引發丙○○之「不
      悅」，乃邀集被告乙○○、甲○○同行助陣談判，被告3
      人確有殺人之動機無訛。
（六）另查，被告丙○○、乙○○、甲○○於偵查中分別詰稱：
      「那是小球棒，我就抓著他（指杜承恩）的手打，一開始
      打他的手，後來他一直衝撞，我就打他的頭。…被害人本
      來要開門出去，雞肉（指被告甲○○）幫我抓住杜承恩的
      1隻手」（見偵字第3386號卷第50至54頁）；「（杜承恩
      是怎麼死的？）被勒死的。」、「（是誰勒死的？）丙○○。」、「（用什麼東西？）繩子，是白色的繩子。」、
      「（白色的繩子哪來的？）丙○○叫我去買的。」、「（
      你為何說杜承恩是被丙○○用繩子勒死的？）最後他死的
      時候，我有看到，勒的時候，我在開車。」（見偵字第
      3518號卷第190至197頁）；「（被害人有無試圖要脫逃？
      ）有，當時他是趴著，綁手之後就換位了，等於是綁了他
      之後我們讓他雙手朝後，他的臉壓著椅墊，他一直想要掙
      扎起來，但起不來」（見偵字第3386號卷第183至197頁）
      等語明確；且被告丙○○於偵訊時亦供稱：除了用球棒打
      杜承恩外，還有用繩子勒他的脖子，繩子是載了他之後，
      在中和買的，買繩子之前我就有打杜承恩，用繩子勒住杜
      承恩時是雞肉（指被告甲○○）和我一起拉的，雞肉他也
      是拉繩子（見偵字第3386號卷第76至78頁）等語在卷。另
      酌以該休旅車空間不大，而被害人杜承恩身高176公分、
      體重約50公斤，且正值20歲之青壯年，有上開法務部法醫
      研究所鑑定報告書可參，是縱被害人當時確如法務部法醫
      研究所98年3月16日法醫理字第0980000739號函覆所載：
      因生前有使用甚為微量之酒精及Ketamine類藥物，致有可
      能於遭扼縊頸部時較無抵抗能力（見本院卷(一)第150頁）
      。然衡諸經驗法則，若非被告乙○○先停車去購買童軍繩
      ，再由被告丙○○與被告甲○○合力以該童軍繩纏繞杜承
      恩之頸部、腋下及大腿內側，僅憑被告丙○○一人之力，
      自難以壓制住杜承恩，甚令其扼縊頸部斷氣，是以被告乙○○、甲○○均有參與勒死杜承恩之行為至明，其2人所
      辯不知杜承恩為何被勒死乙節，委無可採。而被告丙○○
      於本院更易前詞所述：警詢時稱甲○○有與其一起拉繩子
      乙節並不實在，因其誤解檢察官之意思，以為當時詢問的
      是束帶云云，及被告乙○○於本院證稱：買完繩子後，並
      未看見甲○○轉身幫忙丙○○作任何動作云云，亦均顯屬
      迴護之詞，無足為採。
（七）又被害人杜承恩係「生前」因遭人強押全身鈍挫傷絞頸、
      扼縊頸部窒息併呼吸性休克，最後因呼吸性休克而死亡，
      亦有上引勘驗筆錄、驗斷書、相驗屍體證明書及法務部法
      醫研究所（97）醫鑑字第0971100395號鑑定報告書及法務
      部法醫研究所98年7月29日法理醫字第0980003148號函（
      見本院卷(二)第62至63頁）可證。而頸部為人體重要且脆弱
      之部位，任何外力之扼縊，均足以導致身體或生命之重大
      危害，被告丙○○等人依其智識，對此應有認識，當無不
      知之理。被告丙○○等3人初始固因丙○○與被害人之賭
      債糾紛，而欲教訓被害人，惟在被害人上車後，先遭被告
      丙○○、甲○○以束帶將其雙手反綁於身後，再由被告丙○○用拳頭及持球棒毆擊，斯時被害人顯已無力反抗，被
      告丙○○等人若僅意圖教訓被害人，此時既已達傷害教訓
      之目的，理應罷手，然被告丙○○等人對於業已無力反抗
      之被害人，仍共同以童軍繩勒住其脖子加以攻擊，並任由
      被告丙○○扼縊被害人頸部之要害，其等所為顯係欲置被
      害人於死地甚明。足證被告丙○○等人當時已兇性大發，
      於傷害被害人後，進而提昇原傷害之犯意為殺人之故意，
      並有意思合致，是其等間有犯意聯絡及行為分擔實至為明
      確。被告乙○○、甲○○事後辯稱僅有妨害自由而無殺人
      故意，及與丙○○間無犯意聯絡云云，洵無足取。
（九）(1)至被告丙○○雖辯稱；其原以童軍繩綁住被害人之手臂
      ，以免其衝撞，不料卻綁到脖子，並無殺害被害人之意思
      云云。然被害人除受有左鎖骨外緣至左三角肌挫傷、右大
      腿內側皮下出血之挫傷及右腋窩區挫傷等傷害外，並有佈
      及肌肉層深達3公分之右側頸部於喉頭左側有8乘4公分皮
      下出血，及受有橫向皮下出血與左、右側頸部皮下出血等
      頸部明顯遭扼縊之傷害，此既有前開法務部法醫研究所（
      97）醫鑑字第0971100395號鑑定報告書及法務部法醫研究
      所98年7月29日法理醫字第0980003148號函在卷可稽。足
      見被告丙○○以童軍繩纏繞被害人之頸部、腋下及大腿內
      側後，復有刻意扼縊被害人頸部，而朝被害人頸部要害下
      手之故意甚明。其前開所辯，顯與事實不合，尚無足取。
      (2)另被告丙○○於原審雖又辯稱：曾有意要將被害人送醫
      院救治云云。惟被告丙○○等人若確有救治被害人之真意
      ，理當直接開往醫院就醫，然其等竟捨此而不為，顯見彼
      等對於是否確有要將被害人送醫乙節，並不在意。(3)至被
      告丙○○之辯護人以被害人死後驗出有酒精及K他命毒品
      反應，可證被害人於案發前有喝酒及服用毒品，精神亢奮
      ，案發時因遭綁反應激烈，且情緒不穩，致一再猛力衝撞
      ，被告丙○○情急始失手致被害人死亡，被告並無殺人之
      故意云云。然查，被害人死後經法務部法醫研究所解剖鑑
      定，雖驗出有酒精及K他命毒品反應，惟送驗血液經檢驗
      結果含酒精114mg/dl（即0.114%）、Ketamine0.044ug/ml
      ，含量均甚微，均未達致死濃度，僅可能於遭扼縊頸部時
      較無抵抗能力，此有前開法務部法醫研究所97年3月20日9
      7醫鑑字第1100395號毒物化學檢驗報告及法務部法醫研究
      所98年3月16日法醫理字第0980000739號函附卷可稽（見
      相字卷第74頁反面、本院卷(一)第150頁）。且依被害人於
      案發當日上午，猶能主動打電話向被告丙○○催討賭債，
      並相約於中午見面談判，其間雙方並有多通電話往來，有
      被告丙○○及被害人杜承恩持用之0000000000、00000000
      00號手機雙向通聯紀錄存卷等情觀之，足證被害人杜承恩
      案發時除因生前有使用甚為微量之酒精及Ketamine類藥物
      ，致有可能於遭扼鎰頸部時較無抵抗能力外，其精神狀態
      尚無異常。又縱被害人遭反綁後以身體猛力衝撞，欲撞開
      車門逃離被告等人之控制，亦屬本能反應，此尚不足以據
      為被告丙○○有利之認定。
（十）綜上所述，被告丙○○等人上開所辯，無非事後避重就輕
      ，圖卸之詞，不足採信。本件被告丙○○、乙○○、甲○○共同殺人及被告丙○○、乙○○共同遺棄屍體，暨被告
      丙○○違反國家安全法逃避檢查等犯行，事證明確，應依
      法論科。
（十一）至被告丙○○之辯護人雖針對法務部法醫研究所98年7月2
      9日法理醫字第0980003148號函復內容，再次聲請本院向
      法務部法醫研究所函詢下列事項：(1)原鑑定人研判意見(一)
      之部分，認「此頭部外傷、皮下出血之特徵，無法支持為
      死後變化之結果」；原鑑定人研判意見(五)之部分，認「依
      本案所敘述之傷均為生前傷，鑑定書所撰寫記載之外傷，
      非可能為死後傷所導致」，其判斷依據？(2)原鑑定人研判
      意見(二)之部分，認「死者杜承恩之呼吸道似未觀察遭明顯
      鎰扼證據」，是否代表死者遭扼鎰頸時所承受之外力不大
      ？(3)原鑑定人研判意見(九)之部分，認「死者遭扼鎰頸部時
      較無抵抗能力」之判斷依據？(4)被害人杜承恩於死前同時
      服用酒精及毒品，此2種物品同時服用究會對人體產生何
      種影響，應予釐清。惟查，就上開聲請調查事項(1)、(3)部
      分，按原鑑定人之研判意見，乃係事後基於其專業知識所
      為之判斷，其判斷既有所據，自無再予函詢之必要，而本
      件事證又已臻明確，是上開聲請調查事項(2)、(4)部分，亦
      核無必要，均特此敘明。
三、論罪科刑部分：
    核被告丙○○所為，係犯刑法第302條第1項之剝奪他人行動
    自由罪、第271條第1項之殺人罪、第247條第1項之遺棄屍體
    罪及違反國家安全法第6條第2項之逃避檢查罪；被告乙○○
    所為，係犯刑法第302條第1項之剝奪他人行動自由罪、第27
    1條第1項之殺人罪、第247條第1項之遺棄屍體罪；被告甲○○所為，則係犯刑法第302條第1項之剝奪他人行動自由罪、
    第271條第1項之殺人罪。被告丙○○、乙○○及甲○○3人
    就前揭妨害自由與殺人犯行間，被告丙○○、乙○○及不詳
    名綽號「AP」之成年男子就遺棄屍體部分，被告丙○○與大
    陸地區人民辛○○、王海建就違反國家安全法之逃避檢查犯
    行間，分別有犯意聯絡及行為分擔，均為共同正犯。又被告
    丙○○等3人所犯上開各罪間，犯意各別，罪質互異，均應
    予分論併罰。
四、維持原審判決理由：
    原審以被告丙○○、乙○○、甲○○3人罪證明確，分別適
    用國家安全法第6條第2項，刑法第11條前段、第28條、第30
    2條第1項、第271條第1項、第247條第1項、第37條第1項、
    第2項、第51條第4款、第5款，刑法施行法第1條之1，並審
    酌被告丙○○僅因與被害人賭債糾紛，不循合法途徑解決，
    竟邀集被告乙○○及甲○○以教訓手段加害被害人，嗣與被
    害人發生衝突，進而基於殺人之犯意聯絡，共同殺害被害人
    ，惟犯案程度有別，被害人遭被告丙○○絞縊扼頸部為直接
    致死原因，且殺害被害人後，竟又脫光被害人身上所穿衣物
    ，赤裸掩埋遺棄於荒郊野外，欲毀屍滅跡，被告丙○○事後
    並即搭船欲偷渡中國大陸，暨彼等犯罪之動機、目的、手段
    ，被告丙○○犯罪後，迄未賠償被害人家屬，而被告乙○○
    、甲○○犯後主動投案，且於原審言詞辯論終結前向被害人
    之父丁○○道歉，惟亦尚未賠償被害人家屬等一切情狀，及
    審酌被告乙○○及甲○○2人所犯殺人罪之性質，認有褫奪
    公權之必要，而分別判決：(一)丙○○共同犯剝奪他人行動自
    由罪，處有期徒刑壹年陸月；又共同殺人，處無期徒刑，褫
    奪公權終身；又共同遺棄屍體，處有期徒刑壹年；又共同犯
    國家安全法第六條第二項之拒絕檢查罪，處有期徒刑參月。
    應執行無期徒刑，褫奪公權終身。(二)乙○○共同犯剝奪他人
    行動自由罪，處有期徒刑拾月；又共同殺人，處有期徒刑拾
    貳年，褫奪公權陸年；又共同遺棄屍體，處有期徒刑壹年。
    應執行有期徒刑拾參年陸月，褫奪公權陸年。(三)甲○○共同
    犯剝奪他人行動自由罪，處有期徒刑壹年貳月；又共同殺人
    ，處有期徒刑拾貳年，褫奪公權陸年。應執行有期徒刑拾參
    年，褫奪公權陸年。另說明扣案已剪斷之黑色束帶1條，雖
    供被告丙○○等3人犯罪之用，惟均否認為其等所有，亦乏
    確據可證屬被告3人所有，爰不另宣告沒收。至被告丙○○
    等3人犯罪時所持之球棒1支及童軍繩1條，及被告丙○○、
    乙○○與綽號「AP」成年之男子掩埋被害人屍體時所用之十
    字鎬、鏟子及鋤頭等工具，其中童軍繩雖係被告丙○○命被
    告乙○○購買取得，屬被告等人所有，已經其等供明在卷，
    且為犯罪所用之工具，惟業與上開球棒、十字鎬、鏟子、鋤
    頭等連同被害人之衣物一併遭被告丙○○丟棄，既已滅失，
    無再予宣告沒收之必要。核其認事用法並無不合，量刑亦屬
    適當。檢察官循告訴人之聲請上訴，指摘原審判決就被告3
    人量刑均顯屬過輕；被告丙○○、乙○○、甲○○3人上訴
    意旨仍執前詞否認有殺人之故意，及原審量刑過重云云，本
    院認均無理由，應予駁回。
五、不另為無罪諭知部分：
    公訴意旨另以：被告丙○○上開偷渡行為亦涉犯國家安全法
    第6條第1項、第3條第1項之罪嫌云云，然查：
（一）按入出國及移民法第1條前段規定：「為統籌入出國管理
      ，確保國家安全；規範移民事務，落實移民輔導，特制定
      本法」，其立法精神已涵蓋國家安全法第1條前段：「為
      確保國家安全，維護社會安定，特制定本法」之規定，是
      入出國及移民法第54條乃國家安全法第6條第1項之特別法
      ；且入出國及移民法係於88年5月21日經總統公布，並經
      行政院定於同日施行，國家安全法則係於85年2月5日經總
      統公布，再經行政院定於同年3月1日施行，是基於特別法
      優於普通法、後法優於前法之法規競合關係，被告丙○○
      之犯行自應適用入出國及移民法第54條之規定，不適用國
      家安全法第6條第1項之規定（司法院大法官釋字第558號
      解釋意旨參照）。
（二）次按國民入出國，應向主管機關申請許可；未經許可者，
      不得入出國。但居住臺灣地區設有戶籍國民，自本法施行
      1年後，入出國不需申請許可，入出國及移民法第5條第1
      項定有明文。被告丙○○係居住臺灣地區設有戶籍之人民
      ，有戶籍資料附卷可稽，是被告丙○○於89年5月21日起
      ，入出國不需申請許可，自不得以入出國及移民法第54條
      及國家安全法第6條第1項、第3條第1項等罪刑相繩。惟此
      部份與前揭論罪科刑之逃避檢查罪部分，有想像競合犯之
      裁判上一罪關係，原審不另為無罪之諭知，亦無不合。
據上論斷，應依刑事訴訟法第368條，判決如主文。
本案經檢察官劉文水到庭執行職務。
中    華    民    國    98    年    9     月    8     日
                  刑事第一庭    審判長法  官  葉騰瑞
                                      法  官  莊明彰
                                      法  官  王炳梁
以上正本證明與原本無異。
丙○○違反國家安全法部分不得上訴; 其他部分如不服本判決，
應於收受送達後10日內向本院提出上訴書狀，其未敘述上訴之理
由者並得於提起上訴後10日內向本院補提理由書（均須按他造當
事人之人數附繕本）「切勿逕送上級法院」。
                                      書記官  陳佳伶
中    華    民    國    98    年    9     月    8     日
附錄本案論罪科刑法條全文：
中華民國刑法第271條：
殺人者，處死刑、無期徒刑或10年以上有期徒刑。
前項之未遂犯罰之。
預備犯第1項之罪者，處2年以下有期徒刑。
中華民國刑法第302條：
私行拘禁或以其他非法方法，剝奪人之行動自由者，處5年以下
有期徒刑、拘役或3百元以下罰金。
因而致人於死者，處無期徒刑或7年以上有期徒刑，致重傷者，
處3年以上10年以下有期徒刑。
第1項之未遂犯罰之。
中華民國刑法第247條：
損壞、遺棄、污辱或盜取屍體者，處6月以上5年以下有期徒刑。
損壞、遺棄或盜取遺骨、遺髮、殮物或火葬之遺灰者，處 5 年以
下有期徒刑。
前二項之未遂犯罰之。
國家安全法第6條：
違反第3條第1項規定未經許可入出境者，處3年以下有期徒刑、
拘役或科或併科新臺幣9萬元以下罰金。
無正當理由拒絕或逃避依第4條規定所實施之檢查者，處6月以下
有期徒刑、拘役或科或併科新臺幣15000元以下罰金。


司法院資訊處製作；財團法人民間司法改革基金會備份。
